ACORDAO-COMPLETO-2502493

ACÓRDÃO 1032/2022 ATA 4/2022 - PRIMEIRA CÂMARA

VISTOS, relatados e discutidos estes autos de Tomada de Contas Especial instaurada pelo Fundo Nacional de Desenvolvimento da Educação, em desfavor de Delmar Barros da Silveira Sobrinho e de Iracy Mendonça Weba, Prefeitos de Nova Olinda do Maranhão/MA nas gestões 2013-2016 e 2017-2020, respectivamente, em razão de omissão no dever de prestar contas dos recursos repassados ao Município por força do Programa de Educação Infantil - Apoio Suplementar, do Ministério da Educação, no exercício de 2014,
ACORDAM os Ministros do Tribunal de Contas da União, reunidos em sessão de 1ª Câmara, ante as razões expostas pelo Relator, em:
9.1. acatar as razões de justificativa apresentadas por Iracy Mendonça Weba;
9.2. julgar regulares com ressalva as contas de Iracy Mendonça Weba, com base no art. 16, inciso II, da Lei 8.443/1992, dando-lhe quitação;
9.3. considerar revel Delmar Barros da Silveira Sobrinho, para todos os efeitos, nos termos do art. 12, § 3º, da Lei 8.443/1992;
9.4. julgar irregulares as contas de Delmar Barros da Silveira Sobrinho, com fundamento nos arts. 1º, inciso I, 16, inciso III, alíneas "a" e "c", da Lei 8.443/1992, condenando-o, com base nos arts. 19, caput, e 23, inciso III, da mesma Lei, ao pagamento da quantia de R$ 467.703,25 (quatrocentos e sessenta e sete mil setecentos e três reais e vinte e cinco centavos) , com a fixação do prazo de quinze dias, a contar da notificação, para comprovar, perante o Tribunal (art. 214, inciso III, alínea "a", do Regimento Interno) , o recolhimento da dívida aos cofres do Fundo Nacional de Desenvolvimento da Educação, atualizada monetariamente e acrescida dos juros de mora, calculados a partir de 3/6/2014 até a data dos recolhimentos, na forma prevista na legislação em vigor;
9.5. aplicar a Delmar Barros da Silveira Sobrinho, com fundamento no art. 19, caput, da Lei 8.443/1992, a multa prevista no art. 57 da mesma Lei, c/c art. 267 do Regimento Interno do TCU, no valor de R$ 75.000,00 (setenta e cinco mil reais) , fixando-lhe o prazo de quinze dias, a contar da notificação, para que comprove, perante este Tribunal, o recolhimento da dívida aos cofres do Tesouro Nacional (art. 214, inciso III, alínea "a", do Regimento Interno do TCU) , atualizada monetariamente desde a data deste Acórdão até a data do efetivo recolhimento, se for paga após o vencimento, na forma da legislação em vigor;
9.6. autorizar, desde logo, nos termos do art. 28, inciso II, da Lei 8.443/1992, a cobrança judicial das dívidas, caso não atendida a notificação; e
9.7. remeter cópia deste Acórdão à Procuradoria da República no Estado do Maranhão, com fundamento no § 3º do art. 16 da Lei 8.443/1992,  c/c o § 7º do art. 209 do Regimento Interno do TCU, para o ajuizamento das ações civis e penais que considerar cabíveis.

Tomada de Contas Especial instaurada pelo Fundo Nacional de Desenvolvimento da Educação,  nas gestões 2013-2016 e 2017-2020, em razão de omissão no dever de prestar contas dos recursos repassados ao Município de Nova Olinda do Maranhão/MA por força do Programa de Educação Infantil - Apoio Suplementar, do Ministério da Educação, no exercício de 2014.

Primeira Câmara

Prefeitura Municipal de Nova Olinda do Maranhão/MA.

3. Interessados/Responsáveis:
3.1. Interessado: Fundo Nacional de Desenvolvimento da Educação (00.378.257/0001-81).
3.2. Responsáveis: Delmar Barros da Silveira Sobrinho (XXX.678.903-XX); Iracy Mendonça Weba (XXX.514.123-XX).

13.1. Ministros presentes: Walton Alencar Rodrigues (Presidente), Vital do Rêgo e Jorge Oliveira.
13.2. Ministro-Substituto convocado: Augusto Sherman Cavalcanti (Relator).

AUGUSTO SHERMAN

Adoto, como relatório, a instrução da SecexTCE (peça 63) , com a qual se manifestaram de acordo os titulares da Secretaria (peças 64 e 65) e o representante do Ministério Público junto ao TCU (peça 66) . Transcrição com ajustes de forma considerados pertinentes.
"INTRODUÇÃO
1.	Cuidam os autos de tomada de contas especial instaurada pelo Fundo Nacional de Desenvolvimento da Educação, em desfavor de Delmar Barros da Silveira Sobrinho, Prefeito Municipal no período de 1º/1/2013 a 31/12/2016, e de Iracy Mendonça Weba, Prefeita Municipal no período de 1º/1/2017 a 31/12/2020, em razão da omissão no dever de prestar contas dos recursos recebidos por força do Programa de Educação Infantil - Apoio Suplementar, no exercício de 2014, cujo prazo encerrouse em 21/10/2018.
HISTÓRICO
2.	Em 22/4/2020, com fundamento na IN/TCU 71/2012, alterada pela IN/TCU 76/2016 e DN/TCU 155/2016, o dirigente do Fundo Nacional de Desenvolvimento da Educação autorizou a instauração da tomada de contas especial (peça 1) . O processo foi registrado no sistema e-TCE com o número 1259/2020.
3.	Os recursos repassados pelo FNDE ao município de Nova Olinda do Maranhão/MA, no âmbito do Programa de Educação Infantil - Apoio Suplementar - exercício 2014, totalizaram R$ 467.703,25 (peça 3) .
4.	O fundamento para a instauração da Tomada de Contas Especial, conforme consignado na matriz de responsabilização elaborada pelo tomador de contas, foi a constatação da seguinte irregularidade:
Não comprovação da boa e regular aplicação dos recursos federais repassados à Prefeitura Municipal de Nova Olinda do Maranhão - MA, em face da omissão no dever de prestar contas dos valores transferidos, no âmbito do Programa de Educação Infantil - Apoio Suplementar, no exercício de 2014, cujo prazo encerrou-se em 21/10/2018.
5.	Os responsáveis arrolados na fase interna foram devidamente comunicados e, diante da ausência de justificativas suficientes para elidir a irregularidade e da não devolução dos recursos, instaurou-se a tomada de contas especial.
6.	No relatório (peça 12) , o tomador de contas concluiu que o prejuízo importaria no valor original de R$ 467.703,25, imputando-se a responsabilidade a Delmar Barros da Silveira Sobrinho, Prefeito Municipal no período de 1º/1/2013 a 31/12/2016, na condição de gestor dos recursos, e a Iracy Mendonça Weba, Prefeita Municipal no período de 1º/1/2017 a 31/12/2020, na condição de prefeita sucessora.
7.	Em 26/7/2020, a Controladoria-Geral da União emitiu o relatório de auditoria (peça 16) , em concordância com o relatório do tomador de contas. O certificado de auditoria e o parecer do dirigente do órgão de controle interno concluíram pela irregularidade das presentes contas (peças 17 e 18) .
8.	Em 7/8/2020, o ministro responsável pela área atestou haver tomado conhecimento das conclusões contidas no relatório e certificado de auditoria, bem como do parecer conclusivo do dirigente do órgão de controle interno, manifestando-se pela irregularidade das contas, e determinou o encaminhamento do processo ao Tribunal de Contas da União (peça 19) .
9.	Na instrução inicial (peça 23) , analisando-se os documentos nos autos, concluiu-se pela necessidade de realização de citação e audiência para as seguintes irregularidades:
9.1.	Irregularidade 1: não comprovação da boa e regular aplicação dos recursos federais repassados ao município de Nova Olinda do Maranhão/MA, em face da omissão no dever de prestar contas dos valores transferidos, no âmbito do Programa de Educação Infantil - Apoio Suplementar, no exercício de 2014, cujo prazo encerrou-se em 21/10/2018.
9.1.1.	 Evidência da irregularidade: documento técnico presente na peça 5.
9.1.2.	 Normas infringidas: art. 37, caput, c/c o art. 70, parágrafo único, da Constituição da República Federativa do Brasil; art. 93, do Decreto-lei 200/1967; art. 66, do Decreto 93.872/1986; e art. 10, inciso III, alínea 'e', e 13, da Resolução CD/FNDE 17/2013.
9.1.3.	 Débito relacionado ao responsável Delmar Barros da Silveira Sobrinho:
	Data de ocorrência
	Valor histórico (R$) 

	3/6/2014
	467.703,25

9.1.4.	 Cofre credor: Fundo Nacional de Desenvolvimento da Educação.
9.1.5.	 Responsável: Delmar Barros da Silveira Sobrinho.
9.1.5.1.	Conduta: não demonstrar a boa e regular aplicação dos recursos federais recebidos e geridos por meio do Programa de Educação Infantil - Apoio Suplementar, no exercício de 2014, em face da omissão na prestação de contas, cujo prazo encerrou-se em 21/10/2018.
9.1.5.2.	Nexo de causalidade: a conduta descrita impediu o estabelecimento do nexo causal entre as possíveis despesas efetuadas com os recursos recebidos, no âmbito do Programa de Educação Infantil - Apoio Suplementar, no exercício de 2014, em afronta ao art. 37, caput, c/c o art. 70, parágrafo único, da Constituição da República Federativa do Brasil; art. 93, do Decreto-lei 200/1967; art. 66, do Decreto 93.872/1986; e art. 10, inciso III, alínea 'e', e 13, da Resolução CD/FNDE 17/2013.
9.1.5.3.	Culpabilidade: não há excludentes de ilicitude, de culpabilidade e de punibilidade; é razoável supor que o responsável tinha consciência da ilicitude de sua conduta; era exigível conduta diversa da praticada, qual seja, desincumbir-se do seu dever por meio da apresentação da prestação de contas no prazo e forma devidos e/ou disponibilizar as condições materiais mínimas e necessárias para que sua sucessora pudesse prestar contas.
9.1.6. Encaminhamento: citação.
9.2. Irregularidade 2: não cumprimento do prazo originalmente estipulado para prestação de contas do Programa de Educação Infantil - Apoio Suplementar, no exercício de 2014, cujo prazo encerrou-se em 21/10/2018.
9.2.1.	Evidência da irregularidade: documento técnico presente na peça 5.
9.2.2.	Normas infringidas: art. 37, caput, c/c o art. 70, parágrafo único, da Constituição da República Federativa do Brasil; art. 93, do Decreto-lei 200/1967; art. 66, do Decreto 93.872/1986; e art. 10, inciso III, alínea 'e', e 13, da Resolução CD/FNDE 17/2013.
9.2.3.	Responsável: Iracy Mendonça Weba.
9.2.3.1.	 Conduta: descumprir o prazo originalmente estipulado para prestação de contas dos recursos federais recebidos à conta do Programa de Educação Infantil - Apoio Suplementar, no exercício de 2014, o qual se encerrou em 21/10/2018.
9.2.3.2.	Nexo de causalidade: a conduta descrita impediu o estabelecimento do nexo causal entre as possíveis despesas efetuadas com os recursos recebidos, no âmbito do Programa de Educação Infantil - Apoio Suplementar, no exercício de 2014, em afronta ao art. 37, caput, c/c o art. 70, parágrafo único, da Constituição da República Federativa do Brasil; art. 93, do Decreto-lei 200/1967; art. 66, do Decreto 93.872/1986; e art. 10, inciso III, alínea 'e', e 13, da Resolução CD/FNDE 17/2013.
9.2.3.3.	Culpabilidade: não há excludentes de ilicitude, de culpabilidade e de punibilidade; é razoável supor que a responsável tinha consciência da ilicitude de sua conduta; era exigível conduta diversa da praticada, qual seja, desincumbir-se do seu dever por meio da apresentação da prestação de contas no prazo e forma devidos.
9.2.4.	Encaminhamento: audiência.
10.	Em cumprimento ao pronunciamento da unidade (peça 25) , foram efetuadas citação e audiência dos responsáveis, nos moldes adiante:
a)	 Delmar Barros da Silveira Sobrinho - promovida a citação do responsável, conforme delineado adiante:
	Comunicação: Ofício 45470/2020-TCU/Seproc (peça 32) 
Data da Expedição: 21/9/2020
Data da Ciência: 28/10/2020 (peça 58) 
Nome Recebedor: Antonia Delma Gois Pinto
Observação: Ofício enviado para o endereço do responsável, conforme pesquisa na base de dados no sistema da Receita Federal, custodiada pelo TCU (peça 26) 
Fim do prazo para a defesa: 12/11/2020

	Comunicação: Ofício 45471/2020-TCU/Seproc (peça 29) 
Data da Expedição: 16/9/2020
Data da Ciência: não houve (Endereço insuficiente - peça 59) 
Observação: Ofício enviado para o endereço do responsável, conforme pesquisa na base de dados no sistema do Renach, custodiada pelo TCU (peça 26) 

b)	 Iracy Mendonça Weba - promovida a audiência da responsável, conforme delineado adiante:
	Comunicação: Ofício 45475/2020-TCU/Seproc (peça 30) 
Data da Expedição: 16/9/2020
Data da Ciência: 1º/10/2020 (peça 34) 
Nome Recebedor: Ely Silva Linhares
Observação: Ofício enviado para o endereço da responsável, conforme pesquisa na base de dados no sistema da Receita Federal, custodiada pelo TCU (peça 27) 
Fim do prazo para a defesa: 16/10/2020

	Comunicação: Ofício 45476/2020-TCU/Seproc (peça 31) 
Data da Expedição: 16/9/2020
Data da Ciência: 15/10/2020 (peça 47) 
Nome Recebedor: Soraia M. Arruda
Observação: Ofício enviado para o endereço da responsável, conforme pesquisa na base de dados no sistema do Renach, custodiada pelo TCU (peça 27) 
Prorrogação de prazo:
	Documento
	Nova data limite

	Termo (peça 46) 
	31/10/2020

	Comunicação: Ofício 50510/2020-TCU/Seproc (peça 33) 
Data da Expedição: 29/9/2020
Data da Ciência: 8/10/2020 (peça 35) 
Nome Recebedor: Leiliane Pereira de Aquino
Observação: Ofício enviado para o domicílio necessário da responsável, conforme pesquisa na base de dados no sistema da Receita Federal, custodiada pelo TCU (peça 28) 
Fim do prazo para a defesa: 23/10/2020

11.	Conforme Despacho de Conclusão das Comunicações Processuais (peça 60) , as providências inerentes às comunicações processuais foram concluídas.
12.	Transcorrido o prazo regimental, o responsável Delmar Barros da Silveira Sobrinho permaneceu silente, devendo ser considerado revel, nos termos do art. 12, § 3º, da Lei 8.443/1992, e a responsável Iracy Mendonça Weba apresentou defesa, que será analisada na seção Exame Técnico.
ANÁLISE DOS PRESSUPOSTOS DE PROCEDIBILIDADE DA IN/TCU 71/2012
Avaliação de Viabilidade do Exercício do Contraditório e Ampla Defesa
13.	Verifica-se que não houve o transcurso de mais de dez anos desde o fato gerador sem que tenha havido a notificação dos responsáveis pela autoridade administrativa federal competente (art. 6º, inciso II, c/c art. 19, da IN/TCU 71/2012, modificada pela IN/TCU 76/2016) , uma vez que o fato gerador da irregularidade sancionada ocorreu em 22/10/2018, haja vista que o vencimento do prazo para prestação de contas deu-se em 21/10/2018, e os responsáveis foram notificados sobre a irregularidade, pela autoridade administrativa competente, conforme a seguir:
13.1.	Delmar Barros da Silveira Sobrinho, por meio do ofício acostado à peça 6, p. 2-3, recebido em 19/11/2019, conforme Rastreamento do AR (peça 8, p. 2) ; e
13.2.	Iracy Mendonça Weba, por meio do ofício acostado à peça 7, recebido em 24/1/2019, conforme AR (peça 9) .
Valor de Constituição da TCE
14.	Verifica-se, ainda, que o valor atualizado do débito apurado (sem juros) , em 1º/1/2017, é de R$ 566.575,72, portanto, superior ao limite mínimo de R$ 100.000,00, na forma estabelecida conforme os arts. 6º, inciso I, e 19, da IN/TCU 71/2012, modificada pela IN/TCU 76/2016.
OUTROS PROCESSOS/DÉBITOS NOS SISTEMAS DO TCU COM OS MESMOS RESPONSÁVEIS
15.	Informa-se que foram encontrados processos no Tribunal com os mesmos responsáveis:
	Responsável
	Processos

	Delmar Barros da Silveira Sobrinho
	Processo 015.774/2020-1 (TCE, aberto) ; Processo 033.374/2019-8 (TCE, aberto) ; Processo 019.378/2019-0 (TCE, aberto) ; Processo 017.288/2018-5 (TCE, aberto) ; e Processo 013.652/2016-8 (TCE, encerrado) 

	Iracy Mendonça Weba
	Processo 015.774/2020-1 (TCE, aberto) 

16.	Informa-se que foi encontrado débito imputável a um dos responsáveis no banco de débitos existente no sistema e-TCE:
	Responsável
	Débito inferior

	Delmar Barros da Silveira Sobrinho
	79/2020 (R$ 33.603,64) - Dano inferior ao limite de instauração da TCE cadastrado

17.	A tomada de contas especial está, assim, devidamente constituída e em condição de ser instruída.
EXAME TÉCNICO
Da validade das notificações:
18.	Preliminarmente, cumpre tecer breves considerações sobre a forma como são realizadas as comunicações processuais no TCU. A esse respeito, destacam-se o art. 179, do Regimento Interno do TCU (Resolução 155, de 4/12/2002) , e o art. 4º, inciso III, § 1º, da Resolução TCU 170, de 30 de junho de 2004, in verbis:
Art. 179. A citação, a audiência ou a notificação, bem como a comunicação de diligência, farse-ão:
I - mediante ciência da parte, efetivada por servidor designado, por meio eletrônico, fac-símile, telegrama ou qualquer outra forma, desde que fique confirmada inequivocamente a entrega da comunicação ao destinatário;
II - mediante carta registrada, com aviso de recebimento que comprove a entrega no endereço do destinatário;
III - por edital publicado no Diário Oficial da União, quando o seu destinatário não for localizado;
 (...) 
Art. 3º As comunicações serão dirigidas ao responsável, ou ao interessado, ou ao dirigente de órgão ou entidade, ou ao representante legal ou ao procurador constituído nos autos, com poderes expressos no mandato para esse fim, por meio de:
I - correio eletrônico, fac-símile ou telegrama;
II - servidor designado;
III - carta registrada, com aviso de recebimento;
IV - edital publicado no Diário Oficial da União, quando o seu destinatário não for localizado, nas hipóteses em que seja necessário o exercício de defesa.
Art. 4º. Consideram-se entregues as comunicações:
I - efetivadas conforme disposto nos incisos I e II do artigo anterior, mediante confirmação da ciência do destinatário;
II - realizadas na forma prevista no inciso III do artigo anterior, com o retorno do aviso de recebimento, entregue comprovadamente no endereço do destinatário;
III - na data de publicação do edital no Diário Oficial da União, quando realizadas na forma prevista no inciso IV do artigo anterior.
§ 1º O endereço do destinatário deverá ser previamente confirmado mediante consulta aos sistemas disponíveis ao Tribunal ou a outros meios de informação, a qual deverá ser juntada ao respectivo processo.
 (...) 
19.	Bem se vê, portanto, que a validade da citação via postal não depende de que o aviso de recebimento seja assinado pelo próprio destinatário da comunicação, o que dispensa, no caso em tela, a entrega do AR em 'mãos próprias'. A exigência da norma é no sentido de o Tribunal verificar se a correspondência foi entregue no endereço correto, residindo aqui a necessidade de certeza inequívoca.
20.	Não é outra a orientação da jurisprudência do TCU, conforme se verifica dos julgados a seguir transcritos:
São válidas as comunicações processuais entregues, mediante carta registrada, no endereço correto do responsável, não havendo necessidade de que o recebimento seja feito por ele próprio (Acórdão 3648/2013-TCU-Segunda Câmara, Relator Ministro José Jorge) ;
É prescindível a entrega pessoal das comunicações pelo TCU, razão pela qual não há necessidade de que o aviso de recebimento seja assinado pelo próprio destinatário. Entregandose a correspondência no endereço correto do destinatário, presume-se o recebimento da citação (Acórdão 1019/2008-TCU-Plenário, Relator Ministro Benjamin Zymler) ;
As comunicações do TCU, inclusive as citações, deverão ser realizadas mediante Aviso de Recebimento - AR, via Empresa Brasileira de Correios e Telégrafos, bastando para sua validade que se demonstre que a correspondência foi entregue no endereço correto (Acórdão 1526/2007-TCU-Plenário, Relator Ministro Aroldo Cedraz) .
21.	A validade do critério de comunicação processual do TCU foi referendada pelo Supremo Tribunal Federal, nos termos do julgamento do MS-AgR 25.816/DF, por meio do qual se afirmou a desnecessidade da ciência pessoal do interessado, entendendo-se suficiente a comprovação da entrega do 'AR' no endereço do destinatário:
Ementa: agravo regimental. Mandado de segurança. Desnecessidade de intimação pessoal das decisões do tribunal de contas da união. art. 179 do regimento interno do TCU. Intimação do ato impugnado por carta registrada, iniciado o prazo do art. 18 da lei nº 1.533/51 da data constante do aviso de recebimento. Decadência reconhecida. Agravo improvido.
O envio de carta registrada com aviso de recebimento está expressamente enumerado entre os meios de comunicação de que dispõe o Tribunal de Contas da União para proceder às suas intimações.
O inciso II do art. 179 do Regimento Interno do TCU é claro ao exigir apenas a comprovação da entrega no endereço do destinatário, bastando o aviso de recebimento simples.
Da revelia do responsável Delmar Barros da Silveira Sobrinho.
22.	No caso vertente, a citação do responsável Delmar Barros da Silveira Sobrinho se deu em endereço proveniente da base de dados da Receita Federal custodiada pelo TCU (peça 26) . A entrega do ofício citatório nesse endereço ficou comprovada (peças 32 e 58) .
23.	Nos processos do TCU, a revelia não leva à presunção de que seriam verdadeiras todas as imputações levantadas contra os responsáveis, diferentemente do que ocorre no processo civil, em que a revelia do réu opera a presunção da verdade dos fatos narrados pelo autor (Acórdão 1009/2018-TCU-Plenário, Relator Ministro Bruno Dantas; Acórdão 2369/2013-TCU-Plenário, Relator Ministro Benjamin Zymler e Acórdão 2449/2013-TCU-Plenário, Relator Ministro Benjamin Zymler) . Dessa forma, a avaliação da responsabilidade do agente não pode prescindir da prova existente no processo ou para ele carreada.
24.	Ao não apresentar sua defesa, o responsável deixou de produzir prova da regular aplicação dos recursos sob sua responsabilidade, em afronta às normas que impõem, aos gestores públicos, a obrigação legal de, sempre que demandados pelos órgãos de controle, apresentar os documentos que demonstrem a correta utilização das verbas públicas, a exemplo do contido no art. 93, do DecretoLei 200/1967: 'Quem quer que utilize dinheiros públicos terá de justificar seu bom e regular emprego na conformidade das leis, regulamentos e normas emanadas das autoridades administrativas competentes.'
25.	Mesmo as alegações de defesa não sendo apresentadas, considerando o princípio da verdade real que rege esta Corte, procurou-se buscar, em manifestações do responsável, na fase interna desta Tomada de Contas Especial, se havia algum argumento que pudesse ser aproveitado a seu favor.
26.	No entanto, o responsável não se manifestou na fase interna, não havendo, assim, nenhum argumento que possa vir a ser analisado e posteriormente servir para afastar a irregularidade apontada.
27.	Em consulta ao sistema corporativo do instaurador (SIGPC) , realizada na data de 27/7/2021, verifica-se que o responsável também não apresentou contas junto ao instaurador e continua inadimplente (peça 62) .
28.	Em se tratando de processo em que a parte interessada não se manifestou acerca das irregularidades imputadas, não há elementos para que se possa efetivamente aferir e reconhecer a ocorrência de boa-fé na conduta do responsável, podendo este Tribunal, desde logo, proferir o julgamento de mérito pela irregularidade das contas, conforme os termos dos §§ 2º e 6º do art. 202 do Regimento Interno do TCU (Acórdão 2064/2011-TCU-Primeira Câmara, relator Ministro Ubiratan Aguiar; Acórdão 6182/2011-TCU-Primeira Câmara, relator Ministro Weber de Oliveira; Acórdão 4072/2010-TCU-Primeira Câmara, relator Ministro Valmir Campelo; Acórdão 1189/2009-TCU-Primeira Câmara, relator Ministro Marcos Bemquerer; e Acórdão 731/2008-TCU-Plenário, relator Ministro Aroldo Cedraz) .
29.	Dessa forma, o responsável Delmar Barros da Silveira Sobrinho deve ser considerado revel, nos termos do art. 12, § 3º, da Lei 8.443/1992, devendo as contas serem julgadas irregulares, condenando-o ao débito apurado e aplicando-lhe a multa prevista no art. 57, da Lei 8.443/1992.
Da defesa da responsável Iracy Mendonça Weba.
30.	A responsável Iracy Mendonça Weba apresentou defesa, que passa a ser analisada em seguida.
31.	Argumento (peça 48) :
31.1.	A responsável alega que ficou impossibilitada de prestar contas, uma vez que o gestor que a antecedeu não deixou qualquer documentação nos acervos da Prefeitura.
31.2.	Informa ainda que tem conhecimento de que não fora realizada qualquer ação em educação a que se destinou o Programa de Educação Infantil - Apoio Suplementar, no exercício de 2014.
31.3.	Esclarece que tomou todas as providências cabíveis para responsabilizar o administrador faltoso, devendo ser revisto o presente processo no sentido de afastar qualquer responsabilidade a ela imputada.
31.4.	Alega ainda que só existe irregularidade quando há conduta dolosa em auferir vantagem ou causar danos ao erário.
31.5.	Reafirma que todas as medidas foram tomadas no sentido de responsabilizar o ex-gestor, quais sejam: Ação Civil Pública por Ato de Improbidade Administrativa, Representação Criminal, Tomada de Contas Especial perante o TCU, Requerimento Administrativo sobre providências ao FNDE e Ação de Obrigação de Fazer, conforme comprovam documentos em anexo à sua defesa.
32.	Análise do argumento:
32.1.	Para comprovar que adotou todas as medidas necessárias para responsabilizar o ex-gestor, encaminhou os seguintes documentos:
32.1.1.	Ação de Ressarcimento Cumulada com Ato de Improbidade Administrativa, datada de 27/10/2010 (peça 49) ;
32.1.2.	Representação ao Ministério Público Federal, datada de 27/10/2010 (peça 51) ;
32.1.3.	Petição direcionada ao Tribunal de Contas da União, requerendo a instauração da tomada de contas especial, datada de 27/10/2020 (peça 53) ;
32.1.4.	Comunicação ao Fundo Nacional de Desenvolvimento da Educação, requerendo a não inscrição da municipalidade em cadastros de inadimplência ou a sua suspensão, caso já tenha ocorrido a inscrição, datada de 27/10/2020 (peça 54) ; e
32.1.5.	Ação Ordinária com Pedido de Tutela Antecipada Initio litis e inaldita altera pars, datado de 28/10/2020 (peça 56) .
32.2.	Verifica-se que todos os documentos encaminhados são datados de 27 ou 28/10/2020, data posterior à ciência de sua audiência, ocorrida em 15/10/2020 (peça 47) , ou seja, a responsável apenas adotou essas providências quando compelida, no âmbito do Controle Externo, a justificar o não cumprimento do prazo originalmente estipulado para prestação de contas do Programa de Educação Infantil - Apoio Suplementar, no exercício de 2014, cujo prazo encerrou-se em 21/10/2018.
32.3.	Assim, não há como admitir que a responsável agiu tempestivamente em prol de resguardar o patrimônio público, mas tão-somente para afastar a sua responsabilização no presente processo.
32.4.	Não prospera também a argumentação de que o gestor que a antecedeu não teria deixado documentação nos arquivos da prefeitura, uma vez que não trouxe qualquer elemento de prova que corroborasse o que alega, tampouco qualquer medida concreta que tenha adotado, à época do vencimento da prestação de contas, no sentido de reunir a documentação pertinente ou de cobrá-la de seu antecessor.
32.5.	Afirmar simplesmente que teve conhecimento de que não fora realizada qualquer ação em educação a que se destinou o programa não tem valor probatório, se desacompanhada de evidências que comprovem a sua afirmação, e tal assertiva, ainda que se cogite verídica, não tem o condão de afastar a sua responsabilização.
32.6.	Ademais, não prospera a alegação de que só existe irregularidade quando há conduta dolosa em auferir vantagem ou causar danos ao erário, posto que a responsabilização de agentes sujeitos à atuação controladora do TCU depende da efetiva participação (comissiva ou omissiva) desse agente na consumação da irregularidade e, também, da comprovação de que teria agido com culpa  (dolo ou culpa em sentido estrito) (Acórdão 1205/2009-TCU-Plenário, Relator Ministro Benjamin Zymler) .
32.7.	É de se destacar ainda que o dever de prestar contas, de matriz constitucional, é inerente à gestão de recursos públicos, constituindo um dos pilares do sistema republicano. A sua ausência significa não somente o descumprimento da Constituição e da legislação em vigor, mas a violação da transparência na prática dos atos de gestão, a ausência de comprovação da lisura no trato com a coisa pública, e a possibilidade sempre presente de que a totalidade dos recursos públicos federais, transferida ao Município, tenha sido integralmente desviada, em benefício de administrador ímprobo, ou de pessoas por ele determinadas.
32.8.	Pela concreta violação de normas e princípios fundamentais, a exemplo dos da legalidade, moralidade e publicidade, não deve ser tolerado tal comportamento por parte do administrador. Na hipótese dos autos, a responsável vem infringindo esse dever desde o órgão de origem, sem oferecer qualquer justificativa para a sua grave negligência.
32.9.	Dessa forma, rejeitam-se as razões de justificativa apresentadas.
33.	Da análise procedida acima, verifica-se que os argumentos de defesa não foram suficientes para elidir a irregularidade pela qual está sendo responsabilizada, de forma que devem ser rejeitados.
34.	Não há elementos para que se possa efetivamente aferir e reconhecer a ocorrência de boa-fé na conduta de Iracy Mendonca Weba, podendo este Tribunal, desde logo, proferir o julgamento de mérito pela irregularidade das contas, conforme os termos dos §§ 2º e 6º do art. 202 do Regimento Interno do TCU, aplicando-lhe a multa prevista no art. 58, inciso I, da Lei 8.443/1992.
35.	Cumpre observar, ainda, que a conduta dos responsáveis, consistente nas irregularidades 'não comprovação da boa e regular aplicação dos recursos federais repassados em face da omissão no dever de prestar contas' e 'não cumprimento do prazo originalmente estipulado para prestação de contas', configura violação não só às regras legais, mas também aos princípios basilares da Administração Pública, eis que, em última análise, ocorre o comprometimento da necessária satisfação à sociedade sobre o efetivo emprego dos recursos públicos postos à disposição da municipalidade, por força do instrumento de repasse em questão.
36.	Nesses casos, em que fica evidente a falta de transparência e lisura, não há como afastar as suspeitas sempre presentes de que a totalidade das verbas públicas federais, transferida ao município, tenha sido integralmente desviada, em prol de gestor ímprobo, ou de pessoas por ele determinadas, a revelar grave inobservância do dever de cuidado no trato com a coisa pública, isto é, ato praticado com culpa grave, pois, na espécie, a conduta do responsável se distancia daquela que seria esperada de um administrador público minimante diligente, num claro exemplo de erro grosseiro a que alude o art. 28, do Decreto-lei 4.657/1942 (Lei de Introdução às Normas do Direito Brasileiro) , incluído pela Lei 13.655/2018 (Acórdão 1689/2019-TCU-Plenário, Relator Ministro Augusto Nardes; Acórdão 2924/2018-TCU-Plenário, Relator Ministro José Mucio Monteiro; Acórdão 2391/2018-TCU-Plenário, Relator Ministro Benjamin Zymler) .
PRESCRIÇÃO DA PRETENSÃO PUNITIVA
37.	Vale ressaltar que a pretensão punitiva do TCU, conforme Acórdão 1441/2016-TCU-Plenário, Relator Ministro Benjamin Zymler, que uniformizou a jurisprudência acerca dessa questão, subordina-se ao prazo geral de prescrição indicado no art. 205, do Código Civil, que é de dez anos, contado da data de ocorrência da irregularidade sancionada, nos termos do art. 189, do Código Civil, sendo este prazo interrompido pelo ato que ordenar a citação, a audiência ou a oitiva da responsável.
38.	No caso em exame, não ocorreu a prescrição, uma vez que a irregularidade sancionada ocorreu em 22/10/2018, e o ato de ordenação da citação e audiência ocorreu em 26/8/2020.
CONCLUSÃO
39.	Em face da análise promovida na seção 'Exame Técnico', verifica-se que o responsável Delmar Barros da Silveira Sobrinho não logrou comprovar a boa e regular aplicação dos recursos e, instado a se manifestar, optou pelo silêncio, configurando a revelia, nos termos do § 3º, do art. 12, da Lei 8.443/1992. Além disso, propõe-se rejeitar as razões de justificativa de Iracy Mendonça Weba, uma vez que não foram suficientes para sanar a irregularidade a ela atribuída. Ademais, inexistem nos autos elementos que demonstrem a boa-fé dos responsáveis ou a ocorrência de outras excludentes de culpabilidade.
40.	Verifica-se também que não houve a prescrição da pretensão punitiva, conforme análise já realizada.
41.	Tendo em vista que não constam dos autos elementos que permitam reconhecer a boa-fé dos responsáveis, sugere-se que as suas contas sejam julgadas irregulares, nos termos do art. 202, § 6º, do Regimento Interno do TCU, com a imputação do débito atualizado monetariamente e acrescido de juros de mora, nos termos do art. 202, § 1º, do Regimento Interno do TCU, descontado o valor eventualmente recolhido, com a aplicação da multa prevista no art. 57, da Lei 8.443/1992, ao responsável Delmar Barros da Silveira Sobrinho, e aplicação da multa prevista no art. 58, inciso I, da Lei 8.443/1992, à responsável Iracy Mendonça Weba.
42.	Por fim, como não houve elementos que pudessem modificar o entendimento acerca das irregularidades em apuração, mantém-se a matriz de responsabilização presente na peça 22.
PROPOSTA DE ENCAMINHAMENTO
43.	Diante do exposto, submetemos os autos à consideração superior, propondo ao Tribunal:
a)	considerar revel o responsável Delmar Barros da Silveira Sobrinho (CPF 522.678.90330) , para todos os efeitos, dando-se prosseguimento ao processo, com fulcro no art. 12, § 3º, da Lei 8.443/1992;
b)	julgar irregulares, nos termos dos arts. 1º, inciso I, 16, inciso III, alíneas 'b' e 'c', da Lei 8.443/1992, c/c os arts. 19 e 23, inciso III, da mesma Lei, as contas do responsável Delmar Barros da Silveira Sobrinho (CPF XXX.678.903-XX) , condenando-o ao pagamento da importância a seguir especificada, atualizada monetariamente e acrescida dos juros de mora, calculada a partir da data discriminada até a data da efetiva quitação do débito, fixando-lhe o prazo de quinze dias, para que comprove, perante o Tribunal, o recolhimento da referida quantia aos cofres do Fundo Nacional de Desenvolvimento da Educação, nos termos do art. 23, inciso III, alínea 'a', da citada lei, c/c o art. 214, inciso III, alínea 'a', do Regimento Interno do TCU.
Débito relacionado ao responsável Delmar Barros da Silveira Sobrinho (CPF XXX.678.903-XX) :
	Data de ocorrência
	Valor histórico (R$) 

	3/6/2014
	467.703,25

Valor atualizado do débito (com juros) , em 27/7/2021: R$ 737.810,60.
c)	aplicar ao responsável Delmar Barros da Silveira Sobrinho (CPF XXX.678.903-XX) , a multa prevista no art. 57, da Lei 8.443/1992, c/c o art. 267, do Regimento Interno do TCU, fixandolhe o prazo de quinze dias, a contar da notificação, para que comprove, perante o Tribunal (art. 214, inciso III, alínea 'a', do Regimento Interno do TCU) , o recolhimento da dívida aos cofres do Tesouro Nacional, atualizada monetariamente desde a data do acórdão que vier a ser proferido por este Tribunal até a data do efetivo recolhimento, se paga após o vencimento, na forma da legislação em vigor;
d)	rejeitar as razões de justificativa apresentadas pela responsável Iracy Mendonça Weba (CPF XXX.514.123-XX) ;
e)	julgar irregulares, nos termos dos arts. 1º, inciso I, 16, inciso III, alínea 'a', da Lei 8.443/1992, as contas da responsável Iracy Mendonça Weba (CPF XXX.514.123-XX) ;  
f)	aplicar à responsável Iracy Mendonça Weba (CPF XXX.514.123-XX) , a multa prevista no art. 58, inciso I, da Lei 8.443/1992, c/c o art. 268, do Regimento Interno do TCU, fixando-lhe o prazo de quinze dias, a contar da notificação, para que comprove, perante o Tribunal (art. 214, inciso III, alínea 'a', do Regimento Interno do TCU) , o recolhimento da dívida aos cofres do Tesouro Nacional, atualizada monetariamente desde a data do acórdão que vier a ser proferido por este Tribunal até a data do efetivo recolhimento, se paga após o vencimento, na forma da legislação em vigor;
g)	autorizar, desde logo, a cobrança judicial das dívidas, caso não atendidas as notificações, na forma do disposto no art. 28, inciso II, da Lei 8.443/1992;
h)	autorizar também, desde logo, se requerido, com fundamento no art. 26, da Lei 8.443/1992, c/c o art. 217, §§ 1º e 2º, do Regimento Interno do TCU, o parcelamento das dívidas em até 36 parcelas, incidindo, sobre cada parcela, corrigida monetariamente, os correspondentes acréscimos legais, fixando-lhes o prazo de quinze dias, a contar do recebimento da notificação, para comprovarem, perante o Tribunal, o recolhimento da primeira parcela, e de trinta dias, a contar da parcela anterior, para comprovarem o recolhimento das demais parcelas, devendo incidir, sobre cada valor mensal, atualizado monetariamente, os juros de mora devidos, no caso do débito, na forma prevista na legislação em vigor, alertando os responsáveis de que a falta de comprovação do recolhimento de qualquer parcela importará o vencimento antecipado do saldo devedor, nos termos do § 2º do art. 217 do Regimento Interno deste Tribunal;
i)	enviar cópia do Acórdão a ser prolatado à Procuradoria da República no Estado do Maranhão, nos termos do § 3º do art. 16 da Lei 8.443/1992, c/c o § 7º do art. 209 do Regimento Interno do TCU, para adoção das medidas cabíveis;
j)	enviar cópia do Acórdão que vier a ser proferido ao Fundo Nacional de Desenvolvimento da Educação e aos responsáveis, para ciência;
k)	informar à Procuradoria da República no Estado do Maranhão, ao Fundo Nacional de Desenvolvimento da Educação e aos responsáveis que a presente deliberação, acompanhada do Relatório e do Voto que a fundamenta, está disponível para a consulta no endereço www.tcu.gov.br/acordaos, além de esclarecer que, caso requerido, o TCU poderá fornecer sem custos as correspondentes cópias, de forma impressa; e
l)	informar à Procuradoria da República no Estado do Maranhão que, nos termos do parágrafo único do art. 62 da Resolução TCU 259/2014, os procuradores e membros do Ministério Público credenciados nesta Corte podem acessar os presentes autos de forma eletrônica e automática, ressalvados apenas os casos de eventuais peças classificadas como sigilosas, as quais requerem solicitação formal."
É o Relatório.

Enéas Garcia Fernandes Neto (6.756/OAB-MA), Conrado Jerônimo Leite Filho (6.355/OAB-MA) e outros, representando Iracy Mendonça Weba.

Procurador Rodrigo Medeiros de Lima.

TOMADA DE CONTAS EXPECIAL. FNDE. PROGRAMA DE EDUCAÇÃO INFANTIL. OMISSÃO NO DEVER DE PRESTAR CONTAS. CITAÇÃO DO PREFEITO GESTOR DOS RECURSOS E AUDIÊNCIA DA PREFEITA RESPONSÁVEL PELAS CONTAS. REVELIA DO GESTOR DOS RECURSOS. CONTAS IRREGULARES. DÉBITO. MULTA. JUSTIFICATIVAS DA RESPONSÁVEL PELA PRESTAÇÃO DE CONTAS ACATADAS. CONTAS REGULARES COM RESSALVA.

TOMADA DE CONTAS ESPECIAL (TCE)

Secretaria de Controle Externo de Tomada de Contas Especial (SecexTCE).

Trata-se de Tomada de Contas Especial instaurada pelo Fundo Nacional de Desenvolvimento da Educação (FNDE) , em desfavor de Delmar Barros da Silveira Sobrinho e de Iracy Mendonça Weba, Prefeitos de Nova Olinda do Maranhão/MA nas gestões 2013-2016 e 2017-2020, respectivamente, em razão de omissão no dever de prestar contas dos recursos repassados ao Município por força do Programa de Educação Infantil - Apoio Suplementar, do Ministério da Educação, no exercício de 2014.
2.	Os recursos transferidos ao Município durante o ano de 2014 para o programa totalizaram R$ 467.703,25 (peça 3) , cujo prazo para a prestação das contas expirou em 21/10/2018, sem que estas fossem apresentadas.
3.	Esgotadas as medidas administrativas internas para a apresentação das contas ou justificativas, e para o ressarcimento ao erário (peças 6 a 9) , foi instaurada a presente TCE, cujo relatório do tomador de contas especial aponta como motivação a omissão no dever de prestar contas dos recursos do Programa de Educação Infantil - Apoio Suplementar. Considera como débito o valor integral repassado, com responsabilidade atribuída a Delmar Barros da Silveira Sobrinho e a Iracy Mendonça Weba (peça 12) .
4.	No âmbito desta Corte de Contas, em cumprimento ao despacho do Secretário da SecexTCE (peça 25) , de 26/8/2020, Delmar Barros da Silveira Sobrinho foi citado (peças 32 e 58) e Iracy Mendonça Weba chamada em audiência (peças 31 e 47) , pelas irregularidades elencadas no item 26 da instrução à peça 23, quais sejam, respectivamente: não comprovação da boa e regular aplicação dos recursos, em razão da omissão no dever de prestar contas, e pelo não cumprimento do prazo originalmente estipulado para prestação de contas, no âmbito do Programa de Educação Infantil - Apoio Suplementar, exercício 2014.
5.	Transcorrido o prazo regimental, o ex-Prefeito Delmar Barros da Silveira Sobrinho permaneceu silente, devendo, portanto, ser considerado revel, nos termos do art. 12, §3º, da Lei 8.443/1992. A unidade técnica propõe, então, que suas contas sejam julgadas irregulares e que seja condenado em débito. Também, que lhe seja aplicada a multa prevista no art. 57 da Lei 8443/1992.
6.	Por sua vez, Iracy Mendonça Weba apresentou as suas alegações de defesa à peça 48, com documentos anexos às peças 49 a 57. Alega, em síntese, que tomou todas as providências cabíveis para responsabilizar o seu antecessor, visto que ficou impossibilitada de prestar contas por não ter encontrado a documentação necessária nos acervos da Prefeitura, tendo ainda conhecimento de que não fora realizada qualquer ação em educação a que se destinou o Programa de Educação Infantil - Apoio Suplementar, no exercício de 2014.
7.	A unidade instrutiva rejeitou os argumentos de defesa apresentados, por terem sido insuficientes para elidir a irregularidade pela qual a ex-gestora estava sendo responsabilizada. Observa que todos os documentos encaminhados são datados de 27 ou 28/10/2020, data posterior à ciência de sua audiência, ocorrida em 15/10/2020 (peça 47) . Propõe, assim, que suas contas sejam julgadas irregulares e que lhe seja aplicada a multa prevista no art. 58, inciso I, da Lei 8.443/1992.
8.	Feito esse breve resumo da situação dos autos, acolho a proposta de encaminhamento formulada pela SecexTCE em relação ao Prefeito gestor dos recursos, a qual teve a anuência do Representante do Ministério Público junto ao TCU. Divirjo, entretanto, das propostas atinentes à Prefeita sucessora. Adoto a análise empreendida pela unidade instrutiva como minhas razões de decidir, no que couber.
9.	Como visto, a gestora responsável pela apresentação das contas permaneceu inerte quanto às suas obrigações de prestá-las ou apresentar medidas necessárias a elidirem a sua responsabilidade, até que compelida por esta Corte de Contas. Rememoro que o prazo limite para a prestação de contas foi 21/10/2018 e as medidas adotadas pela gestora datam de 27 e 28/10/2020, após a ciência da audiência, ocorrida em 15/10/2020.
10.	Entretanto, tendo em vista o argumento da prefeitura sucessora de que não dispunha dos documentos necessários para a prestação de contas, bem como que adotou as medidas para responsabilização do prefeito antecessor, mesmo que de forma intempestiva (após a audiência promovida pelo Tribunal) , considero medida de excessivo rigor o julgamento pela irregularidade das contas de Iracy Mendonça Weba e a sua penalização com a multa prevista no art. 58 da Lei Orgânica do TCU, pelo que divirjo, neste ponto, da proposta alvitrada pela unidade instrutiva. 
11.	Quando ao gestor dos recursos, ex-Prefeito Delmar Barros da Silveira Sobrinho, observo, de início, que o presente processo trata de contas do Programa de Educação Infantil - Apoio Suplementar atinentes ao exercício de 2014 e que o mandato do Sr. Delmar Barros à frente da Prefeitura encerrou-se somente no final de 2016. Em que pese ter sido devidamente citado, o gestor permaneceu revel, não trazendo aos autos documentos aptos a comprovar a aplicação dos recursos recebidos, no programa a que se destinava, para que se estabelecesse o liame entre tais recursos e as despesas efetuadas, nem tampouco apresentando comprovação de que disponibilizou os documentos necessários para que a Prefeita sucessora apresentasse a prestação de contas.
12.	A jurisprudência desta Corte é firme quanto à responsabilidade pessoal do gestor em comprovar a regular aplicação dos recursos federais por ele geridos. É um dever constitucional e legal, que o submete ao dever de demonstrar o correto emprego dos valores públicos, nos termos do art. 70, parágrafo único, e 37, caput, da Constituição Federal, e do art. 93 do Decreto Lei 200/1967.
13.	Ante a revelia do responsável e inexistindo nos autos elementos que permitam concluir pela ocorrência de boa-fé ou de outros excludentes de culpabilidade em sua conduta, em consonância com a unidade técnica e com o Representante do Ministério Público junto a esta Corte, propugno por que as contas de Delmar Barros da Silveira Sobrinho sejam julgadas irregulares e que seja condenado em débito.
14.	Considerando que não houve o transcurso do prazo decenal para a prescrição da pretensão punitiva, em conformidade com o Acórdão 1441/2016-TCU-Plenário, haja vista que o prazo limite para a apresentação das contas foi 21/10/2018 e o despacho que autorizou a citação e audiência dos responsáveis é de 26/8/2020, defendo que seja aplicada ao responsável, também a multa prevista no art. 57 da Lei 8.443/1992.
15.	Por fim, deixo de acolher a proposta da unidade instrutiva de autorizar, desde já, o parcelamento das dívidas, por entender que essa medida somente deve ser adotada mediante solicitação das partes.
Ante o exposto, manifesto-me por que o Tribunal aprove o Acórdão que ora submeto à apreciação deste Colegiado
TCU, Sala das Sessões, em 22 de fevereiro de 2022.
AUGUSTO SHERMAN CAVALCANTI 
Relator